【裁判字號】    99,消債聲,14
【裁判日期】    990917
【裁判案由】    聲請免責
【裁判全文】
臺灣臺南地方法院民事裁定            99年度消債聲字第14號
債  務  人  甲○○
上列當事人聲請消費者債務清理事件，於本院裁定清算程序終結
後移送裁定免責，本院裁定如下：
    主  文
債務人甲○○不免責。
    理  由
一、按法院為終止或終結清算程序之裁定確定後，除別有規定外
    ，應以裁定免除債務人之債務。又債務人有下列各款情形之
    一者，法院應為不免責之裁定，但債務人證明經普通債權人
    全體同意者，不在此限：一、於七年內曾依破產法或本條例
    規定受免責；二、隱匿、毀損應屬清算財團之財產，或為其
    他不利於債權人之處分；三、捏造債務或承認不真實之債務
    ；四、因浪費、賭博或其他投機行為，致財產顯然減少或負
    擔過重之債務，而生開始清算之原因；五、於清算聲請前一
    年內，已有清算之原因，而隱瞞其事實，使他人與之為交易
    致生損害；六、明知已有清算原因之事實，非基於本人之義
    務，而以特別利於債權人中之一人或數人為目的，提供擔保
    或消滅債務；七、隱匿、毀棄、偽造或變造帳簿或其他會計
    文件之全部或一部，致其財產之狀況不真確；八、故意於財
    產及收入狀況說明書為不實之記載，或有其他故意違反本條
    例所定義務之行為，消費者債務清理條例第132條、第134條
    定有明文。揆其立法理由係為避免債務人濫用清算程序以獲
    免責，進而保障債權人可受最低清償。又所謂浪費行為，係
    指債務人於顯見其經濟狀況不佳之情形下，猶恣意揮霍，生
    活支出超過個人收入所應支出之程度，致負擔更大債務，核
    其所為，於清算之原因有可歸責性，自有加以制止之必要，
    尚不宜使之免責，而有無浪費行為，端視債務人從事該行為
    時有無詳實之償還計畫等事實，倘無償還計畫、其他預定收
    入等，僅是先行花費或以射倖心態從事投機時，即屬之，自
    不應認可免其還款之責。
二、經查：
（一）本件債務人甲○○前依消費者債務清理條例聲請清算，經
      本院於民國97年12月5日裁定開始更生程序，嗣因債務人
      逾期未能提出更生方案，經本院於98年9月7日依消費者債
      務清理條例第53條第1、3項規定，以本院98年度消債清字
      第36號裁定開始清算程序，嗣因債務人之財產不敷清償財
      團費用及財團債務，經本院於99年4月9日依同條例第129
      條第1項規定，以裁定終止清算程序，該裁定並於99年4月
      13日公告在案，有上開裁定及本院清算公告證書各1份附
      於本院98年度司執消債清字第38號卷宗足稽，並經本院調
      取上開卷宗核閱無誤。又本件因清算財團之財產不敷清償
      消費者債務清理條例第108條所定費用及債務，而依消費
      者債務清理條例第129條規定，裁定開始清算程序後，並
      以裁定終止清算程序。因此，本件普通債權人於此清算程
      序中，並未受分配分文。又債務人並未得普通債權人全體
      同意免責，亦有各債權銀行覆本院函及陳報狀等附卷可稽
      ，先予敘明。
（二）本院函請各債權人就本件債務人免責乙案表示意見，經各
      債權人陳述意見如下，並有各該債權人所提函文、陳報狀
      及消費款明細資料等在卷足佐：
    1.京城商業銀行股份有限公司略以：
      債權人為有擔保權人，將行使抵押權求償，就債務人免責
      乙事，不表示意見等語。
    2.台新國際商業銀行股份有限公司略以：
      債務人持該行現金卡提領現金，於95年2月19日提領9萬元
      ，95年4月提領12萬元，95年12月提領154,900元，顯非日
      常所需。又其信用卡消費，其中於95年8月27日在新光三
      越百貨公司消費8,820元，95年9月10日在悅康文藝用品行
      消費21,000元，95年10月1日、10月22日、12月3日復在新
      光三越消費31,840元、10,060元、24,330元，95年12月10
      日、12月15日，在家樂福股份有限公司消費15,131元、
      39,092元，應屬奢侈行為。爰不同意免責等語。
    3.臺灣中小企業銀行股份有限公司略以：
      債務人持該行信用卡消費，其項目多為水族寵物、手機、
      文藝用品行、百貨公司、大型賣場，非通常生活所必須之
      消費，且於95年8月27日以後，更大肆消費應屬奢侈行為
      ，爰不同意免責等語。
    4.臺灣新光商業銀行股份有限公司（即原誠泰商業銀行股份
      有限公司）略以：
      債務人信用卡消費內容多為預借現金、百貨公司、量販店
      、通訊產品、資費等非必要性奢侈消費，顯係因浪費而致
      其不可負擔債務，爰不同意免責等語。
    5.大眾商業銀行股份有限公司略以：
      債務人持該行現金卡於91年4月提領95,000元，91年7月提
      領5萬元，91年10月提領現金1萬元，92年7月提領現金1萬
      元，92年9月提領1萬元，92年10月提領5千元，93年2月提
      領9,200元，94年3月提領20,100元，94年5月提領50,200
      元，95年2月30,100元，95年3月提領30,100元，其消費性
      質非屬一般通常生活之必要費用，其消費逾越可得支配之
      所得，不同意免責等語。
    6.兆豐國際商業銀行股份有限公司略以：
      債務人自95年9月起，每月信用卡消費達5,000元以上，甚
      至高達14,000元，雖大多至大賣場進行交易，惟其單月至
      同家商店之單筆消費可高達13,756元，即便日常所需，其
      金額仍屬過高，顯然不懂節制、任意花費所致，爰不同意
      免責等語。
（三）本院依上開債權人提出之債務人預借現金、現金卡及信用
      卡消費明細表綜合觀之，債務人自91年3月29日起至95年3
      月2日止，持大眾商業銀行現金卡共提領22筆現金，共計
      284,700元；另自93年6月16日起至95年12月20日止，持台
      新國際商業銀行現金卡提領現金554,900元。其中91年4月
      間即提領95,000元、94年5月間即提領50,200元、95年2月
      19日即提領9萬元、95年2月20日即提領30,100元、95年3
      月2日即提領30,100元、95年4月間即提領12萬元、95年12
      月間即即提領154,900元等情，有債權銀行所提消費款明
      細資料在卷可按。而債務人於聲請更生時自承，其聲請更
      生前每月收入平均僅為25,000元，有債務人財產及收入狀
      況說明書附於97年度消債更字第323號卷可按，則債務人
      擴張信用之情形，顯然遠逾其清償能力。債務人值此經濟
      狀況惡化之情形下，本該緊縮消費並戮力還款，惟其仍持
      續以信用卡消費進行消費，其消費內容除有上開頻繁之現
      金卡預借現金情形外，更不乏高單價之百貨精品，諸如債
      務人於95年10月至12月間，在新光三越百貨公司分持二張
      信用卡，僅6筆消費，其金額即高達92,274元，將近其四
      個月之收入；即便在大型量販店消費，債務人於95年10月
      30日在家樂福量販店即消費13,030元，嗣於95年12月間其
      僅4筆消費，其金額亦高達89,669元；此外，債務人另有
      多筆顯非一般日常生活所需之支出（如水族寵物、手機通
      訊產品等消費）。就上開消費項目而言，其消費內容判斷
      ，非用以維持基本生活，就消費數額，已明顯逾越一般人
      通常生活必要之支出金額，且遠非債務人之收入得以負擔
      。則債務人有擴張信用，恣意為奢侈性消費，已明顯逾越
      一般人通常生活必要之支出金額，堪可認定。
（四）再者，債務人在非急迫需要情況下向債權人借款，復在未
      完全清償先前所積欠之現金卡、信用卡等債務之情形下，
      又多次利用預借現金或信用卡消費之方式導致迅速累積債
      務，其財務之操作，遠逾其收入及經濟狀況，完全未考量
      日後履行債務之清償能力，顯係將自身消費、借貸之風險
      全部轉嫁由債權人承擔，難謂非投機之行為，則於債務人
      有浪費、投機之情況下，若允債務人得藉由消費者債務清
      理條例中之免責制度，以規避其應負擔之償還責任，顯與
      該制度係為保障誠實勤勉之債務人經濟生活之重建復甦之
      立法目的有違。況債務人對於經濟狀況不佳並未有所警惕
      ，亦未見其有何緊縮消費並戮力還款之行為，反持續向信
      用卡銀行大量借款，並為上述非必要之消費支出，顯已逾
      越日常生活所必須，故債務人有浪費行為，致財產顯然減
      少或負擔過重之債務，而生開始清算之原因等情，堪予認
      定。
三、綜上所述，本件債務人既有消費者債務清理條例第134條第4
    款「因浪費、賭博或其他投機行為，致財產顯然減少或負擔
    過重之債務，而生開始清算之原因」之不免責事由，且本件
    各普通債權人均未於清算程序中受償，並均具狀表示不同意
    債務人免責，則依上開說明，債務人應不予免責，爰裁定如
    主文。
中    華    民    國    99    年    9     月    17    日
                  民事第三庭    法  官  張麗娟
以上正本係照原本作成
如對本裁定抗告須於裁定送達後10日內向本院提出抗告狀，並應
繳納抗告費新台幣1,000元整。
中    華    民    國    99    年    9     月    17    日
                                書記官  楊宗倫

司法院資訊處製作；財團法人民間司法改革基金會備份。
